臺灣臺中地方法院民事裁定　　　　　 100年度消債抗字第11號
抗　告　人　臺灣土地銀行股份有限公司
法定代理人　蘇樂明
抗　告　人　國泰世華商業銀行股份有限公司
法定代理人　汪國華
代　理　人　劉士銘
相　對　人　楊月仙
上列當事人間聲請免責事件，抗告人對於民國 100 年 5 月 31
日本院 100 年度消債聲字第 41 號所為裁定提起抗告，本院裁
定如下：
    主  文
抗告駁回。
抗告程序費用新臺幣壹仟元由抗告人負擔。
    理  由
一、按法院為終止或終結清算程序之裁定確定後，除別有規定外
    ，應以裁定免除債務人之債務，消費者債務清理條例第 132
    條定有明文。而法院裁定開始清算程序後，債務人有薪資、
    執行業務所得或其他固定收入，而普通債權人之分配總額低
    於債務人聲請清算前二年間，可處分所得扣除自己及依法應
    受其扶養者所必要生活費用之數額者，法院應為不免責之裁
    定，但債務人證明經普通債權人全體同意者，不在此限；債
    務人有下列各款情形之一者，法院應為不免責之裁定，但債
    務人證明經普通債權人全體同意者，不在此限：(一)於七年內
    曾依破產法或本條例規定受免責；(二)隱匿、毀損應屬清算財
    團之財產，或為其他不利於債權人之處分；(三)捏造債務或承
    認不真實之債務；(四)因浪費、賭博或其他投機行為，致財產
    顯然減少或負擔過重之債務，而生開始清算之原因；(五)於清
    算聲請前一年內，已有清算之原因，而隱瞞其事實，使他人
    與之為交易致生損害；(六)明知已有清算原因之事實，非基於
    本人之義務，而以特別利於債權人中之一人或數人為目的，
    提供擔保或消滅債務；(七)隱匿、毀棄、偽造或變造帳簿或其
    他會計文件之全部或一部，致其財產之狀況不真確；(八)故意
    於財產及收入狀況說明書為不實之記載，或有其他故意違反
    本條例所定義務之行為，同條例第 133 條、134 條有明文
    規定；又債務人有前條各款事由，情節輕微，法院審酌普通
    債權人全體受償情形及其他一切情狀，認為適當者，得為免
    責之裁定，消費者債務清理條例第 135 條亦有明定。是故
    ，法院為終止或終結清算程序之裁定確定後，除有消費者債
    務清理條例第 133 條、134 條各款所定之情形者，法院應
    為不免責之裁定外，法院即應以裁定免除債務人之債務，且
    縱有同條例第 134 條各款所定之不免責事由，如其情節輕
    微者，法院仍得審酌普通債權人之受償情形及其他一切情狀
    ，以裁定免除債務人之債務。
二、抗告意旨以：相對人於原審民國99年6月9日訊問時曾自承大
    額預借現金是用來買賣證券等語，該消費性質顯非生活必要
    支出，而係投機行為，符合消費者債務清理條例第134條第4
    款之情事。又本件清算總債權為新臺幣（下同）624, 626元
    ，債權人於清算程序中僅受償35,432元，受償比例甚低，兼
    衡量上述事由，實非情節輕微，原審竟裁定相對人得予免責
    ，難謂妥適，爰求為廢棄原裁定，並裁定相對人不免責云云
    。
三、經查：
  (一)相對人聲請消費者債務清理事件，前經原審於99年11月22日
    以99年度消債清字第140號裁定自99年11月22日16時起開始
    清算程序，嗣清算財團之財產分配完結後，原審於100年3月
    28日裁定清算程序終結，並經確定在案。
  (二)本件相對人自98年6月起無業，無固定收入，其97 年間所得
    總額為109,562元，98年度所得總額109,509元，其聲請清算
    前2年之生活支出為210,350元，此有債務人提出之財產及收
    入狀況說明書及台中市地方稅務局綜合所得稅各類所得資料
    清單附卷可稽。而本件普通債權人之分配總額為35,432元。
    準此，債務人並不符合消費者債務清理條例第133條前段之
    規定，堪以認定，是故，自不能依上開規定裁定不免責，合
    先敘明。
  (三)而所謂浪費或投機行為，實不易認定，亦難有統一之客觀標
    準，依每一債務人之情況而有不同。況所謂客觀標準，究採
    取寬鬆認定，抑是嚴苛審核，法院應視具體事件而定。蓋何
    種生活方式屬浪費或投機，可能因債務人成長過程中之生活
    環境、背景及經歷，誠有密切關聯。因此，本院判斷生活程
    度是否浪費、投機或明知已有清算原因之事實等標準，倘依
    寬鬆標準認定，金融機構將面臨消費者惡意不清償債務或僅
    清償部分債務之道德危機，應非立法真意之所在。反之，法
    院從嚴審核，則難以達成陷於經濟之弱者，有重建更生之立
    法目的。換言之，法院認定債務人有無浪費、投機之行為，
    進而決定是否作成免除清償責任之裁定，應參酌各個債務人
    之生活、收入及社會一般通念等因素，為整體之考量。因此
    ，法院衡量債務人行為是否為浪費或投機，自應審酌債務人
    收入、債務人所有財產、債務人之負債及家庭必要支出等因
    素，非僅限於債務人之支出。本件相對人之無擔保債務總額
    為 624,626 元，其中相對人積欠債權人國泰世華商業銀行
    股份有限公司之債務 402,949 元，為擔保物拍賣後不足額
    之債務，原屬有擔保之借款債務，貸與人在貸款時，即已事
    先評估過擔保物之價值，並預慮發生借款人無法繳納本息之
    情形時，可將擔保物拍賣用以取償，是事後債務人無法正常
    繳納貸款本息，貸與人將擔保物拍賣取償後，就其不足額部
    分，誠與貸與人核貸之初就擔保物價值之評估有所誤差尚非
    無關；另相對人積欠債權人臺灣土地銀行股份有限公司之債
    務221,677元，為現金卡預借現金之款項，惟現債務人為中
    高齡身障人士（極重度重器障），目前無業，每週需就醫洗
    腎3次，並經核定為低收入戶，其每月領取身障補貼7, 000
    元，尚不敷支出其個人生活支出每月為10,000元，債務人之
    經濟狀況極為拮据等事實，業據提出戶籍謄本、身心障礙手
    冊、財產及收入狀況說明書、臺中市地方稅務局綜合所得稅
    各類所得資料清單、全國財產總歸戶財產查詢清單、台中市
    太平區公所核列低收入戶函、兆揚內科診所99年4月5日診斷
    證明書等附卷為證。則相對人於收入不穩定之情形下，使用
    現金卡預借現金憑以支應生活必要費用之負擔，核與其家庭
    情況相符，即難憑此即遽認債務人預借現金之所為即屬奢侈
    、浪費之情事。
  (四)退步而言，縱認相對人之預借現金情形，確有消費者債務清
    理條例第134條第4款之不免責事由，惟依債權人國泰世華商
    業銀行股份有限公司於原審99年6月9日訊問時陳稱：債務人
    積欠信用卡部分，已經清償完畢；債權人臺灣土地銀行股份
    有限公司陳稱：其債權為預借現金，有借有還等語，則依其
    預借現金及清償之客觀情狀以觀，亦堪認其情節尚屬輕微，
    本院審酌其所有之不動產業經有優先權之債權人拍賣取償，
    並以餘額供本件普通債權人受償及債務人目前無業，為低收
    入戶，其生活確屬困頓且已無償債能力等一切情狀，亦認應
    予債務人免責為適當。
四、綜上所述，原審認相對人並無投機、奢侈或浪費之行為，亦
    查無其他消費者債務清理條例第133條前段或第134條各款所
    定之情事，或縱認有第134條各款所定之情事，然衡其情節
    尚屬輕微，經審酌普通債權人全體受償情形及其他一切情狀
    後，裁定相對人應予免責，並無違誤。抗告意旨仍執前詞指
    摘原裁定不當，求予廢棄，為無理由，應予駁回。
五、依消費者債務清理條例第15條，民事訴訟法第495條之1第1
    項、第449條第1項、第95條、第78條，裁定如主文。
中    華    民    國   100    年    9     月    5     日
                  民事第三庭  審判長法  官  許秀芬
                                    法  官  鍾貴堯
                                    法  官  黃峻隆
以上正本係照原本作成。
不得再抗告。
中    華    民    國   100    年    9     月    5     日
                                    書記官